臺灣屏東地方法院民事判決　九十一年度簡上字第三三號
　　上　訴　人　丙○○
　　被上訴人　　甲○○○○○○.
　　訴訟代理人　乙○○
右當事人間請求確認本票債權不存在事件，上訴人對於中華民國九十一年三月五日本
院八十九年度潮簡字第三八五號第一審判決提起上訴，本院判決如左：
　　主　　　文
原判決關於駁回上訴人後開第二項之訴部分，並訴訟費用之裁判廢棄。
右廢棄部分確認被上訴人持有上訴人於民國八十七年七月十三日簽發，票面金額新台
幣參佰萬元之本票債權及自民國八十七年九月九日起至清償日止，按週年利率年百分
之六計算之利息債權對於上訴人不存在。
其餘上訴駁回。
第一、二審訴訟費用由上訴人負擔七分之一，餘由被上訴人負擔。
　　事　　　實
甲、上訴人方面：
一、聲明：求為判決（一）原判決廢棄。（二）確認被上訴人持有上訴人於民國八十
　　七年七月十三日簽發，票面金額新台幣參佰萬元本票債權及自民國八十七年九月
　　九日起至清償日止，按週年利率年百分之六計算之利息債權對於上訴人不存在。
　　（三）確認被上訴人持有上訴人於民國八十七年七月十三日簽發，票面金額新台
　　　　　幣貳佰萬元，其中新台幣伍拾壹萬玖仟參佰元之本票債權及自民國八十九
　　　　　年六月十日起至清償日止，按週年利率百分之六計算之利息債權對於上訴
　　　　　人不存在。
二、陳述：
     (一)上訴人於八十七年七月十三日向被上訴人購買坐落屏東縣五房州段六七三
　　　　　之一五地號即門牌編號屏東縣新園鄉○○路五三五之一號房地，而簽有不
　　　　　動產買賣契約書，並簽發系爭本票二紙。其後兩造在同年月十五日另定新
　　　　　約，原契約作廢，並約定買賣價金為五百萬元，系爭本票二紙亦因雙方另
　　　　　定新約而作廢。而被上訴人於八十七年九月九日將系爭房地移轉登記予上
　　　　　訴人後，上訴人業已依兩造簽訂之不動產買賣契約書，給付新台幣（下同
　　　　　）一百九十七萬元，餘三百萬元待銀行貸款核撥後為給付。
     (二)兩造之買賣契約並無約定上訴人應分擔被上訴人三百萬元貸款之特別約定
　　　　　存在，且被上訴人明知出賣人應保證產權清楚，如有他人主張權利或設定
　　　　　他項權利，應由出賣人負責於尾款付清以前速予理清，此為雙方契約第六
　　　　　條所明定，豈知被上訴人竟多方推諉卸責，未塗銷其向臺灣土地銀行股份
　　　　　有限公司（下稱土地銀行）所借之八百零四萬元之抵押權設定，致上訴人
　　　　　於於八十七年十二月間以系爭房地向第一商業銀行股份有限公司（下稱第
　　　　　一銀行）為三百萬元之抵押權設定後，無法撥款，是被上訴人違約在先，
　　　　　被上訴人未依約塗銷向土地銀行借款所設定之抵押權，復未繳納借款本息
　　　　　，致上訴人所有之房地遭拍賣，實際受害人係上訴人。
     (三)被上訴人辯稱：「出賣系爭房地時有向上訴人陳稱貸款六百七十萬元，上
　　　　　訴人要負擔三百萬元貸款。」，實則被上訴人於八十六年六月十四日，以
　　　　　其夫乙○○為連帶保證人向土地銀行貸款七百萬元，迄八十七年七月二十
　　　　　三日始變更為六百七十萬元，有被上訴人於鈞院提出之土地登記簿謄本可
　　　　　稽。是系爭房地於八十七年七月十五日出賣予上訴人時貸款為七百萬元，
　　　　　非六百七十萬元，足以說明被上訴人根本未告知系爭房地有貸款事，更無
　　　　　所謂分擔貸款之情，刻意隱瞞。且揆諸常情，若上訴人知悉以五百萬元價
　　　　　購之不動產其上有七百萬元之抵押借款，非惟不會購買，甚且不用再支付
　　　　　任何款項。另被上訴人自八十八年一月起拒繳六百七十萬元貸款利息，另
　　　　　於八十八年四月二十一日發存證信函，撤銷八十七年七月十五日之買賣契
　　　　　約，沒收上訴人繳納一百九十七萬元之價金，復於八十八年五月五日發函
　　　　　上訴人要求匯款入其帳戶，試圖再行詐騙上訴人。
     (四)按票據固為無因證券，票據債務人非不得以自己與發票人或執票人前手間
　　　　　所存之抗辯事由，對抗執票人，然債務人非不得以自己與執票人間所存之
　　　　　抗辯事由對抗執票人，此觀票據法第十三條本文之反面解釋自明。本件系
　　　　　爭本票二紙之原因關係係為兩造於八十七年七月十三日買賣契約，該買賣
　　　　　契約已作廢而另於同年七月十五日另訂新約，且新約亦經被上訴人解除而
　　　　　失其效力，系爭本票之原因關係既已消滅，被上訴人即屬無原因關係而執
　　　　　有系爭本票，上訴人得以此為對抗被上訴人之事由，則被上訴人執有系爭
　　　　　本票既屬無原因關係，自不得依系爭本票行使本票債權，上訴人為此起訴
　　　　　主張確認本票債權不存在等情。
三、證據：除援用原審之立證方法外，補提臺灣屏東地方法院檢察署八十九年度偵字
　　第五二三九、四三二七號九十年七月一日訊問筆錄為證。
乙、被上訴人方面：
一、聲明：求為判決駁回上訴。
二、陳述：
(一)上訴人於八十七年七月十三日向被上訴人承買其所有坐落屏東縣五房州段六七三
　　之一五地號即門牌編號屏東縣新園鄉○○路五三五之一號房地，當時雙方曾簽立
　　不動產買賣契約書一般條款，同日雙方又訂立「特別約定」，其中即載明上訴人
　　簽發系爭本票二紙予被上訴人，而事後上訴人以一般條款之約定有欠周延，特別
　　是有關買賣價款六百三十萬元之約定，為明確表明應扣除一百三十萬元之事，因
　　此要求另立一般條款，並將八十七年七月十三日之一般條款作廢，在該一般條款
　　上打Ⅹ註明作廢；但對於特別約定則仍予保留，並未作廢，此觀該特別規定既未
　　打Ⅹ註明作廢，且亦未收回依據特別約定簽發之本票即明。
(二)系爭本票二紙，其中面額三百萬元之本票乙紙係擔保上訴人尾款之支付，面額二
　　百萬元之本票則係擔保買賣第三期價款及上訴人應分擔之銀行貸款利息，而被上
　　訴人依約將系爭不動產過戶上訴人名下，上訴人藉故拒絕向土地銀行申貸以償還
　　該行之原貸款，雖經被上訴人多次函催，且亦拒繳依約應分擔之原銀行貸款利息
　　，而被上訴人亦函催繳納，以免系爭不動產遭查封拍賣，然而上訴人仍置之不理
　　，以致該系爭房地及被上訴人之其他不動產遭法院查封拍賣，上訴人除應賠償被
　　上訴人不動產被拍賣之損失外，更應給付系爭不動產之尾款三百萬元，因此被上
　　訴人自得依法行使上開三百萬元之本票債權。
(三)系爭本票兩造並未合意撤銷或作廢，兩造之「特別約定」亦仍存在。然而上訴人
　　僅享其增修工程之權利，卻拒代償原銀貸及其分擔利息之義務，上訴人指該「特
　　別約定」已作廢，實非有理。該「特別約定」於八十七年七月十五日新立契約後
　　仍續有效，兩造確仍繼續履行義務行使權利中，此亦可由「特別約定」第一、二
　　項之增修工程「樓梯修改」及「廚房天花板加磁磚」等仍續完工即明，上訴人既
　　要被上訴人依該「特別約定」增修完工，亦於八十七年十月八日由上訴人親自簽
　　章驗收，足可證明兩造並未合意撤銷或作廢。又證人林國濱既巳自承其在「特別
　　約定」之右「樓梯」修改圖樣，係伊所劃，足證系爭之「特別約定」存在等情。
(四)系爭面額二百萬元之本票係擔保上訴人應付之第三期價款及應分擔之貸款利息，
　　由於上訴人尚積欠買賣期款三萬元及應分擔之貸款利息四十八萬九千三百元，總
　　計五十一萬九千三百元。另面額三百萬元之本票則係擔保上訴人應負擔上訴人三
　　百萬元貸款部分。而本票為無因票據，本案系爭之二紙本票係上訴人於八十七年
　　七月十三日向被上訴人購屋所簽發，上訴人在本案與另刑案均已自承係原告所開
　　立無誤，惟上訴人竟卸責狡辯。上訴人上揭蓄意違約之行為，致使系爭房地遭予
　　拍賣。上訴人視機得逞，始提現金四百八十萬元藉伊妻謝好名義標回全部共同擔
　　保之房地與毗鄰地，以廉價取回低於市價六百萬元之伊謝家祖宗房地。故被上訴
　　人自得行使系爭二紙本票中本票債權三百萬元萬元及五十一萬九千三百元。
三、證據：援用原審之立證方法。
丙、本院依職權調閱本院民事執行處八十八年度執字第一四一○九號民事執行卷宗。
　　理　　由
一、本件上訴人起訴主張被上訴人所持有上訴人簽發之面額分別為三百萬元、一百萬
　　元本票，係上訴人於八十七年七月十三日向被告購買坐落屏東縣五房州段六七三
　　之一五地號即門牌編號屏東縣新園鄉○○路五三五之一號房地所簽發。嗣後兩造
　　因在同年月十五日兩造另定新約，原舊約作廢，並約定買賣價金為五百萬元，系
　　爭本票二紙亦因雙方另定新約而作廢，而被上訴人竟持系爭二紙本票向本院聲請
　　分別就上開本票中三百萬元及二百萬元中之五十一萬九千三百元裁定強制執行，
　　原提起本件確認本票債權不存在之訴。
二、被上訴人則以系爭面額三百萬元之本票係擔保上訴人於五百萬元買賣價金中應負
　　擔之被上訴人原來於土地銀行之貸款三百萬元。另面額二百萬元之本票，則以係
　　以擔保上開銀行貸款中上訴人應負擔之銀行利息及第三期價款三萬元共計五十一
　　萬九千三百元，上訴人違約未依兩造之特別約定清償被上訴人於土地銀行之貸款
　　三百萬元及繳納上開貸款利息，被上訴人自得持系爭本票予以強制執行。
三、上訴人主張之前揭事實，固據其提出本院八十九年度票字第一九七四、一九七六
　　號民事裁定各乙件、八十七年七月十三日及八十七年七月十五日不動產買賣契約
　　書各一件、付款收據二件、住宅交屋修繕費用明細表一件為證，並聲請訊問證人
　　林國濱，惟被上訴人則以前開情詞作為抗辯，是以本件之爭點首在於上訴人所簽
　　發交付予被上訴人之系爭二紙本票所欲擔保之債權是否存在，亦即上訴人是否得
　　據以行使系爭本票。經查：
(一)上訴人主張兩造於八十七年七月十三日簽訂系爭不動產買賣契約，由被上訴人出
　　賣坐落屏東縣五房州段六七三之一五地號即門牌編號屏東縣新園鄉○○路五三五
　　之一號房地，後於八十七年七月十五日，兩造另訂新約，並將原所簽訂之買賣契
　　約書作廢，重新約定買賣價金為五百萬元，而上訴人於八十七年八月間依約給付
　　其中之一百九十七萬元，被上訴人並於八十七年九月九日將系爭房地移轉登記予
　　上訴人乙節，業據上訴人提出買賣契約書及收據各二件及為證，堪信其主張為真
　　實。
(二)又關於兩造於八十七年七月十三日簽定之不動產買賣契約背面加立之「特別條款
　　」是否存在？經查，上開特別約定條款其內「丙○○之簽名」上訴人自承為其所
　　簽，則倘該特別約定條款不存在，何以上訴人會在該不動產買賣契約書其後之空
　　白部分自簽其名於其上，顯與常情有所未符。且證人林國濱結稱：因樓梯有問題
　　，所以其在該作廢契約書背面劃了樓梯圖樣等語（見原審卷宗第一百九十六頁）
　　，而觀其所劃樓梯連結越及該特別約定條款第一條：「三樓樓梯小修改、扶手整
　　修」，如作廢契約書背面未加立「特別條款」，應不致有劃越該「特別條款」情
　　事。再者，該特別特約條款內第一至第三項記載建物「三Ｆ樓梯小修改」、「廚
　　房天花板」加磁磚、「白鐵加板」排油煙機之修正事項，而新立契約書左上角備
　　註欄其中亦載有「三樓樓梯修正完成，被告應通知原告驗收等字樣」兩者間之約
　　定顯為一致。佐以被上訴人依約將系爭房地完成補修工程，所修繕之內容如一樓
　　天花板安裝磁磚、樓梯修改加裝扶手等與特別約定條款之內容互核相符，並通知
　　上訴人於八十七年十月八日驗收完畢等情，有被上訴人提出之驗認單一件為證，
　　亦證特別約定條款存在之事實，否則被上訴人何以須另行修繕原未經兩造約定之
　　部分。因此，兩造於八十七年七月十三日簽訂之不動產買賣契約表面「劃Ⅹ」，
　　明示該契約作廢，而第二次即八十七年七月十五日簽定之不動產買賣契約未見載
　　有「特別條款」作廢之字樣，且該「特別條款」並未「劃Ⅹ」，則該特別約定條
　　款顯然存續有效，故被上訴人稱該特別約定條款確係存在之事實，應堪予認定。
(三)上訴人於兩造約定之買賣價金五百萬元中，於被上訴人將系爭房地移轉登記予之
　　後，迄今僅交付一百九十七萬元之價金，其餘價金依兩造特別約定所載「土銀申
　　貸至配合三百萬元代償原銀貸止（分擔計息）」及證人即土地銀行職員楊良信於
　　九十年七月一日在臺灣屏東地方法院檢察署八十九年度偵字第五二三九、四三二
　　七偵查中所證被上訴人於八十六年間曾以系爭房地連同其他基地向土地銀行借款
　　七百萬元，並設定最高限額抵押權八百四十萬元予土地銀行，於八十七年七月二
　　十七日被上訴人因辦理分戶貸款之關係，於八十七年九月四日重新向土地銀行申
　　辦抵押貸款六百七十萬元，原最高限額抵押權八百四十萬元，則重新設定為八百
　　零四萬元等詞綜合以觀（見上訴人於本院九十一年六月十九日言詞辯論期日所提
　　之訊問筆錄及原審卷宗第一百二十二頁），兩造就於其餘三百萬元價金應係約定
　　由上訴人負擔被上訴人原於土地銀行六百七十萬元貸款中之三百萬元，否則系爭
　　房地於買賣當時既已設定八百四十萬元之最高限額抵押權，被上訴人於買賣當時
　　豈有不知悉之理，且知悉後豈有未就上開抵押權相關事宜為約定，仍逕約定買賣
　　價金為五百萬元之理，故被上訴人所稱該買賣價金中之三百萬元依兩造之特別約
　　定，係由上訴人分擔原土地銀行貸款中之三百萬元，亦符交易常情。
(四)上訴人所提之系爭二紙本票，被上訴人既自承為其所簽發交付予被上訴人，而依
　　票據法第五條第一項規定，在票據上簽名者，自須依票上所載文義負責。經查，
　　上開系爭本票中面額三百萬元之本票，雖係用以擔保上訴人買賣價金中三百萬元
　　之支付，而上訴人未依約以分擔被上訴人於土地銀行中三百萬元貸款之方式為上
　　開價金之給付，經土地銀行拍賣上訴人所有坐落屏東縣五房州段六七三之一五地
　　號即門牌編號屏東縣新園鄉○○路五三五之一號房地及被上訴人所有坐落同段六
　　七三之一六、一七地號土地以清償被上訴人原於土地銀行所為之貸款六百七十萬
　　元，則上訴人雖未以代償原銀行貸款之方式給付上開三百萬元價金，然其所有之
　　房地經拍賣後清償被上訴人於土地銀行之貸款三百萬元，準此，被上訴人所負土
　　地銀行三百萬元之貸款，不論係由上訴人代償或係由上訴人之房地拍賣以為代償
　　，該貸款消滅之結果並無不同，縱係被上訴人所有之其他房地係亦因共同擔保該
　　貸款同時遭拍賣，然上訴人所簽發交付被上訴人之系爭三百萬元本票，僅係擔保
　　其應分擔被上訴人於土地銀行貸款中三百萬元部分，其他因上訴人債務不履行所
　　致之損害，非上開本票擔保之範圍內，是此部分本票所欲擔保之原因關係債權已
　　因土地銀行拍賣上訴人及被上訴人所有之房地就價金受償而消滅，該本票債權亦
　　隨之而不存在。
(五)又系爭面額二百萬元之本票則係擔保買賣第三期價款三萬元及上訴人應分擔之銀
　　行貸款利息四十八萬九千三百元總計共五十一萬九千三百元，業如前述，並有被
　　上訴人提出之分擔計息明細表一件為證，而被上訴人依約將系爭不動產過戶至上
　　訴人名下，上訴人遷入居住後，未依約雙方之特別約定條款至土地銀行申辦貸款
　　以償還該行之原貸款並繳納應分擔之利息，經被上訴人多次函催，亦拒繳依約應
　　分擔之原銀行貸款利息，有被上訴人所提之存證信函等件為證，兩造既就上開利
　　息之分擔有所約定，則上訴人未依約繳納，被上訴人持上開本票聲請本院裁定就
　　上開本票金額中五十一萬九千三百元部分准許強制執行，核屬有據。
四、綜上所述，被上訴人所欠土地銀行之三百萬元債務既已因抵押物拍賣受償而不存
　　在，則其基此原因關係收受之系爭本票債權亦屬不存在。然上訴人未依兩造約定
　　代償上開銀行利息四十八萬九千三百元及未給付及三萬元之價金尾款，則該部分
　　之本票債權存在之情則堪予認定。從而，上訴人請求確認系爭三百萬元本票之債
　　權不存在，依法自屬有據，原審認被上訴人就系爭三百萬元本票之債權仍屬存在
　　，進而判決駁回上訴人此部分之訴，於法自有未洽，上訴人上訴意旨指摘原判決
　　不當，求予廢棄改判，為有理由，自應由本院予以廢棄改判如主文第二項所示。
　　另原審駁回上訴人請求確認系爭二百萬元本票中五十一萬九千三百元之本票債權
　　不存在，其就此部分之認事用法尚無違誤，自應予以維持，上訴人上訴意旨指摘
　　原判決該部分不當，求予廢棄改判，為無理由，自應予以駁回此部分之上訴。
據上論結，本件上訴人之上訴為一部有理由、一部無理由，依民事訴訟法第四百三十
六條之一第三項、第四百五十條、第四百四十九條第一項、第七十九條但書，判決如
主文。
中　　　華　　　民　　　國　　九十一　　年　　　六　　　月　　二十八　　日
　　　　　　　　　　　　　　　　　　臺灣屏東地方法院民事第一庭
~B審判長法官　 洪　有　川
~B法　　　官　 賴　秀　雯
~B法　　　官　 柯　雅　惠
右為正本係照原本作成。
上訴人不得上訴。
被上訴人如對本判決上訴，須於判決送達後二十日內向本院提出上訴狀，同時表明上
訴理由；如已於本判決宣示後送達前提起上訴者，應於判決送達後十日內補具上訴理
由（均須按他造當事人之人數附繕本）。
~B法院書記官　 黃　佳　惠
中　　　華　　　民　　　國　　九十一　　年　　　六　　　月　　二十八　　日
